臺灣臺南地方法院民事判決
110年度訴字第1263號
原      告  蔡增仁  
訴訟代理人  張文嘉律師
被      告  蔡美惠  

訴訟代理人  蔡建賢律師
被      告  財政部國有財產署

法定代理人  曾國基  
訴訟代理人  黃耀光  
複 代 理人  王文文  
上列當事人間請求分割共有物事件，經本院於民國111年11月9日
言詞辯論終結，判決如下：
    主      文
兩造共有坐落臺南市○○區○○段000地號土地、面積303.96平
方公尺，分割如原告所提附圖二即臺南市新化地政事務所民國11
1年5月18日左側土地複丈成果圖所示：編號甲部分，面積101.32
平方公尺，分歸原告取得；編號乙部分，面積101.32平方公尺，
分歸被告財政部國有財產署取得；編號丙部分，面積101.32平方
公尺，分歸被告蔡美惠取得。
原告應分別補償被告蔡美惠、財政部國有財產署各新臺幣105,23
8元。
訴訟費用由兩造各負擔3分之1。
    事實及理由
ㄧ、原告起訴主張：
  ㈠坐落臺南市○○區○○段000地號土地、面積303.96平方公尺（下
    稱系爭土地）為兩造所共有，應有部分各3分之1。系爭土地
    並無不得分割之特別約定，亦無現實上或法律上不能分割之
    情形，原告自得請求分割系爭土地。由原告興建使用之門牌
    號碼臺南市○○區○○路000○0號未保存登記2層樓鐵皮房屋（含
    貨櫃屋，下稱系爭建物）占用部分系爭土地，占用位置及面
    積如臺南市新化地政事務所民國111年1月5日土地複丈成果
    圖所示（下稱附圖一）。而依臺南市新化地政事務所111年5
    月18日土地複丈成果圖（下稱附圖二）所示之原告分割方案
    （下稱A案），係將其中編號甲部分、面積101.32平方公尺
    ，分歸原告取得；編號乙部分、面積101.32平方公尺，分歸
    被告財政部國有財產署取得；編號丙部分、面積101.32平方
    公尺，分歸被告蔡美惠取得，既考量系爭建物之使用現況，
    又可使原告分得土地與系爭土地北邊原告所有同段761、762
    -1地號土地相連，利於上開土地之利用，且符合共有人之利
    益，應為可採之方案。爰依民法第824條規定提起本件訴訟
    。
  ㈡並聲明：如主文第1項所示。
二、被告則以：
　㈠被告蔡美惠：同意分割系爭土地，不同意原告所提之A案。系
    爭土地臨路寬度不足4公尺，若依A案之方式分割，將導致各
    共有人取得土地臨路面寬不足2公尺而成為畸零地。又依附
    圖二所示即被告蔡美惠提出之分割方案（下稱B案），係將
    其中編號甲部分、面積101.32平方公尺，分歸原告取得；編
    號乙部分、面積101.32平方公尺，分歸被告蔡美惠取得；編
    號丙部分、面積101.32平方公尺，分歸被告財政部國有財產
    署取得，較有利於分割後各筆土地之利用，應為可採。
　㈡被告財政部國有財產署：同意以原告所提之A案分割系爭土地
    。被告蔡美惠所提之B案將造成被告財政部國有財產署分得
    編號丙部分土地未能與系爭土地東側之大新路相臨，對被告
    財政部國有財產署較為不利。
三、本院得心證之理由：
　㈠按各共有人，除法令另有規定外，得隨時請求分割共有物。
    但因物之使用目的不能分割或契約訂有不分割之期限者，不
    在此限，民法第823條第1項定有明文。經查：系爭土地之面
    積303.96平方公尺、兩造之應有部分各3分之1，有系爭土地
    登記第一類謄本在卷可佐。而系爭土地前經臺南市政府工務
    局於96年8月10日以「變更新化都市計畫（第二次通盤檢討
    ）案」變更為灌溉設施專用區，且為臺南市○○區○○○號排水
    使用，並為新化都市計畫區內（雨水下水道）A幹線排水系
    統之一部分，嗣經臺南市政府於110年8月16日公告變更為「
    除現況為明渠部分變更為溝渠用地外，其餘變更為道路用地
    兼供溝渠使用」，有臺南市政府工務局110年12月21日南市
    工養二字第1101555567號函、臺南市政府都市發展局110年1
    2月16日南市都管字第1101508133號函、臺南市政府110年8
    月16日府都規字第1100943259A號公告影本在卷可稽（見本
    院卷第103-104頁、第106至114頁、第263-266頁）。而依都
    市計畫法第42條、第50條、第51條之規定，道路屬於公共設
    施用地，於一定期限內以徵收等方式取得之，逾期即視為撤
    銷，且於未取得前，所有權人仍得繼續為原來之使用或改為
    妨礙指定目的較輕之使用，並得申請為臨時建築使用。故經
    都市計畫法編為道路預定地而尚未闢之共有土地，其共有人
    非不能訴請分割(最高法院75年度第5次民事庭會議決議㈢參
    照）。另系爭土地經臺南市新化地政事務所函覆並無不可辦
    理分割登記情事，而無民法第823條第1項但書所規定因物之
    使用目的不能分割之情形。從而，兩造無法就分割方法達成
    協議，原告依上開法條之規定，請求分割系爭土地，洵屬有
    據，應予准許。
　㈡又共有物之分割，依共有人協議之方法行之。分割之方法不
    能協議決定，或於協議決定後因消滅時效完成經共有人拒絕
    履行者，法院得因任何共有人之請求，命為下列之分配：一
    、以原物分配於各共有人。但各共有人均受原物之分配顯有
    困難者，得將原物分配於部分共有人。二、原物分配顯有困
    難時，得變賣共有物，以價金分配於各共有人；或以原物之
    一部分分配於各共有人，他部分變賣，以價金分配於各共有
    人，民法第824條第1、2項定有明文。而法院定共有物分割
    之方法，固可由法院自由裁量，惟應斟酌各共有人之意願、
    利害關係、共有物之性質、分割後之經濟效用及公共利益等
    為公平決定（最高法院89年度台上字第724號判決意旨參照
    ）。經查：
　⒈系爭土地呈東西較為寬扁之長方形、尚稱方正，南側連接之
    同段769-1、766-1地號土地現況為柏油巷道（即大新路111
    巷），東側連接同段739、765地號土地現況為柏油道路（即
    大新路），西側臨柏油巷道（大新路131巷）；系爭土地東
    側有部分為原告所有系爭建物及庭院(有圍籬圍繞)所占用，
    其餘部分則為柏油道路等情，業經本院會同兩造及新化地政
    事務所至現場勘測屬實，並製有勘驗測量筆錄、現場圖、現
    場照片、空照圖各1份在卷（見本院卷第69-83頁、第123頁
    數）足稽，應可認定。
　⒉本件原告所提之A案與被告蔡美惠所提之B案，均係將系爭土
    地均分為三等分，並將土地北側、系爭建物占用土地之甲部
    分分歸原告取得；而A、B兩案主要之差異點在於，A案係將
    剩餘部分土地，以東北-西南方向切割為2狹長之長方形土地
    ，由被告財政部國有財產署取得編號乙部分土地、被告蔡美
    惠取得編號丙部分土地；B案則係將剩餘土地以西北-東南方
    向切割，由被告蔡美惠取得東邊臨大新路之編號乙部分土地
    ；被告財政部國有財產署取得西邊臨大新路131巷之編號丙
    部分土地。而B案之分割方式，雖使被告蔡美惠及財政部國
    有財產署取得之土地形狀較為方正，然因系爭土地南側同段
    769-1地號土地為私人所有，B案會導致渠等所分得土地均只
    有一面可鄰接對外出入之道路；反觀A案，則可使兩造所分
    得之土地均可臨接東側之大新路及西側之大新路131巷，較
    有利於分割後各筆土地之利用，且被告財政部國有財產署亦
    同意採A案，而不同意採B案，故A案顯較符合多數共有人之
    意願。本院綜合斟酌兩造使用系爭土地之現況及位置、應有
    部分比例所占之面積與各共有人之意願、系爭土地面臨道路
    情況、各人分得部分土地尚稱方正完整，並兼顧各共有人分
    得部分之通行便利、分割後之經濟效用等因素，認原告所主
    張附圖二所示之A案，符合系爭土地分割之整體效益及兼顧
    共有人全體之利益，尚稱公平允適。爰採為本件之分割方法
    ，並依此將系爭土地分割為如主文第1項所示。
  ㈢又以原物為分配時，如共有人中有未受分配，或不能按其應
    有部分受分配者，得以金錢補償之，民法第824條第3項定有
    明文。而共有物之原物分割，依民法第825條規定觀之，係
    各共有人就存在於共有物全部之應有部分互相移轉，使各共
    有人取得各自分得部分之單獨所有權。故原物分割而應以金
    錢為補償者，倘分得價值較高及分得價值較低之共有人均為
    多數時，該每一分得價值較高之共有人即應就其補償金額對
    於分得價值較低之共有人全體為補償，並依各該短少部分之
    比例，定其給付金額，方符共有物原物分割為共有物應有部
    分互相移轉之本旨（最高法院85年度台上字第2676號判決意
    旨參照）。經查：原告雖主張系爭土地業已變更為溝渠及道
    路用地，不能作為其他用途，將來如經徵收，則兩造可受補
    償金額並無差別而無價金找補之必要。惟依前開說明，系爭
    土地於經徵收前，各共有人仍得就所分得土地部分繼續為原
    來之使用或改為妨礙指定目的較輕之使用，並得申請為臨時
    建築使用。是兩造就分配後之土地，依地形、臨路情形、道
    路寬度等因素，價值並非全然相同，仍應有相互找補之必要
    。經本院委託長信不動產估價師聯合事務所鑑定結果，該事
    務所進行產權、一般因素、區域因素、個別因素分析，並採
    用比較法及土地開發分析法以加權平均法推估比準地價格，
    復以比準地價格為基礎，考量個別條件差異程度，進行調整
    、修正推估而得各筆土地之價格，據以計算差額找補，製有
    估價報告書可憑，兩造就本件方案之相互補償金額（即原告
    應分別補償被告蔡美惠、財政部國有財產署各新臺幣【下同
    】105,238元，即如前開估價報告書第64-65頁所示），上開
    鑑價過程尚屬客觀詳實、專業公允，其鑑定亦無何違反技術
    法規或與經驗法則相違背之情事等其他一切情狀，認上開鑑
    定報告，應堪採信。
四、綜上所述，系爭土地依其使用目的並非不能分割，共有人間
    亦無不能分割之約定，然迄今未能協議分割，本院審酌系爭
    土地之使用現況、位置、兩造分割之利益及意願等一切情狀
    ，認如採附圖二所示之A案即原告提出之分割方案，符合土
    地分割之經濟效用及共有人全體之利益，堪認係適當、公允
    之分割方法。從而，原告本於共有人之資格，起訴請求就系
    爭土地予以分割，即屬正當，應予准許，本院據此准分割系
    爭土地如附圖二原告分割方案所示。又因分割後有各共有人
    分得之土地位置、價值均不相同，故如估價報告書所示，原
    告應分別補償被告蔡美惠、財政部國有財產署各105,238元
    ，爰判決如主文第2項所示。
五、按因共有物分割、經界或其他性質上類似之事件涉訟，由敗
    訴當事人負擔訴訟費用顯失公平者，法院得酌量情形，命勝
    訴之當事人負擔其一部，民事訴訟法第80條之1定有明文。
    系爭土地因兩造無法自行協議分割，依前開說明，本院認本
    件訴訟費用由兩造按分割前應有部分比例（即各3分之1）負
    擔為適當，爰判決如主文第3項所示。
六、爰依民事訴訟法第80條之1、第87條第1項，判決如主文。
中　　華　　民　　國　　111 　年　　11　　月　　23　　日
                  民事第四庭    法  官　曾仁勇
以上正本證明與原本無異。
如不服本判決，應於送達後20日內，向本院提出上訴狀並表明上
訴理由，如於本判決宣示後送達前提起上訴者，應於判決送達後
20日內補提上訴理由書（須附繕本）。
如委任律師提起上訴者，應一併繳納上訴審裁判費。
中　　華　　民　　國　　111 　年　　11　　月　　23　　日
                                書記官  顏珊姍